【裁判字號】    88,簡上,492
【裁判日期】    890922
【裁判案由】    給付票款
【裁判全文】
臺灣臺中地方法院民事判決  八十八年簡上字第四九二號
    上  訴  人  乙○○
    訴訟代理人  陳呈雲律師
    被上訴人    甲○○  住台中.
    訴訟代理人  周啟同律師
右當事人間給付票款事件，上訴人對於中華民國八十八年十月十二日台灣台中地方法
院沙鹿簡易庭八十八年度沙簡字第六三七號第一審判決提起上訴，本院判決如左：
    主      文
上訴駁回。
第二審訴訟費用由上訴人負擔。
    事      實
壹、上訴人方面：
  一、聲明：
    （一）原判決廢棄。
    （二）右廢棄部分被上訴人在第一審之訴及假執行之聲請均駁回。
  二、陳述：除與原審判決書所載者相同茲予引用外，補稱：
    （一）被上訴人所持有如附表所示支票二張，雖是上訴人於民國八十七年三月間
          某日與被上訴人、訴外人李清俊及幾名不知姓名者一同聊天，於談天中訴
          外人李清俊單獨向被上訴人借款新台幣（下同）二百萬元，並非由上訴人
          居中介紹發票人李清俊向被上訴人借貸，然當初如係上訴人所介紹應會受
          要求在該支票上背書，斷無該支票票載日期之八十七年十一月二十三日、
          二十六日後另由一不知姓名陌生人持如附表所示支票前往上訴人工廠，強
          求上訴人背書之理，被上訴人於台灣台中地方法院檢察署檢察官八十八年
          度偵字第五０號妨害自由案件偵查中已是認，至於該案件傳訊證人李山水
          對於借款時間稱為八十七年一月間，與兩造所供述八十七年三月間不符，
          顯有可疑，且揆諸一般經驗法則，絕無介紹借款之介紹人於借款人所簽發
          用以借貸金錢之支票屆期經人提示退票後，始再經持票人強求予以背書之
          理，上訴人於該支票上簽名背書顯非出於本意。
    （二）先前於八十六年六月七日，訴外人李清俊之妻林菊蘭曾向台灣省合作金庫
          借貸四百二十萬元，並以林菊蘭所有坐落台中縣清水鎮○○段橋頭小段第
          二三八之二十地號、地目建、面積七十九平方公尺及其上建物設定最高限
          額抵押權，後因無法清償或繳交利息，遂於八十七年十二月十四日經調解
          方式，於八十八年四月五日將上揭土地與建物之所有權移轉與被上訴人，
          足見被上訴人於借貸前已有與訴外人李清俊、林菊蘭夫妻巨額金錢借貸往
          來；且先前訴外人李清俊為應急即有簽發支票向被上訴人借款者，如曾簽
          發彰化商業銀行清水分行、八十七年三月十二日、面額五十萬元、號碼0
          000000號支票，該支票並已在被上訴人之妻林王丹帳戶內兌領，此
          均足見嗣後其等間借貸毋須經由上訴人介紹，上訴人自無於訴外人李清俊
          借貸時曾表示如李清俊無法清償該筆二百萬元借款時，在四百萬元範圍內
          願意負責，而有事後被上訴人於八十七年十一月九日晚上七時三十分許，
          夥同另一男子前來上訴人位於沙鹿鎮保護區郊外工廠，且在工人完全下班
          只剩上訴人一人在場情形下，強迫上訴人背書負責之理，且事後上訴人亦
          前往管區警勤單位報案，均足見上訴人係受人逼迫所為。
  三、證據：除援用第一審所提證據外，補提出存證信函影本二份，土地及建物登記
      謄本、受理刑事案件三聯單等影本各一份，並聲請向台中商業銀行清水分行、
      彰化商業銀行清水分行函查訴外人李清俊與被上訴人（及其配偶）間自八十七
      年二月間至同年十一月間之使用支票兌現情形，及調閱台灣台中地方法院檢察
      署八十八年度偵字第五十號妨害自由偵查案卷、第二三八八八號誣告案偵查案
      卷。
貳、被上訴人方面：
  一、聲明：駁回上訴。
  二、陳述：除與原審判決書所載者相同茲予引用外，補稱：
      與上訴人生意往來達上千萬，是上訴人居間仲介訴外人李清俊前來借貸，且保
      證四、五百萬才願意借款給訴外人李清俊，亦是上訴人自願在支票背書，並沒
      有強迫他；第一次借錢給訴外人李清俊時，上訴人卻有在場並承諾四、五百萬
      範圍內願意負責，當時雖沒有背書，等到李清俊要再借二百萬時，才於八十七
      年十一月九日和一位同學去找上訴人背書，之後才借款二百萬元給李清俊，李
      清俊是當日中午把票拿給我，上訴人背書後，隔天才將二百萬借與李清俊，李
      清俊陸續向伊借錢達九百萬元，上訴人告訴被上訴人妨害自由案亦經台灣台中
      地方法院檢察署八十八年度偵字第五十號為不起訴處分。
  三、證據：除援用第一審所提證據外，補提出台灣台中地方法院檢察署八十八年度
      偵字第五十號、台灣高等法院台中分院檢察署八十八年度議信字第四一０號不
      起訴處分書影本二份。
    理      由
一、本件被上訴人起訴主張其持有訴外人李清俊所簽發之如附表所示支票二紙，因屆
    期提示時均未獲兌現，而上訴人已在該支票上為背書，爰基於上訴人應負之背書
    人責任，訴請上訴人給付總額共計二百萬元之票款等語。上訴人則以被上訴人與
    訴外人李清俊之前即有借款往來，不須經其居間仲介，該背書係被上訴人與另一
    不詳姓名年籍之人趁其一人在工廠內時所脅迫而簽名，並非出於其意志所為等語
    ，資為抗辯。
二、按在票據上簽名者，依票上所載文義負責；背書人應照支票文義擔保付款；發票
    人、背書人及其他票據債務人對於執票人連帶負責，票據法第五條第一項、第一
    百四十四條、第三十九條、第二十九條、第九十六條第一項分別定有明文，是背
    書人對於執票人主張之票據真正並不爭執，而主張該簽名係經脅迫所為，自應對
    此負舉證責任。經查，被上訴人主張其所持有如附表所示支票二紙，其上有上訴
    人之簽名背書，及其屆期提示均未獲兌現之事實，業據其提出支票、退票理由書
    影本各二份為證，上訴人對此背書簽名之真正亦不爭執，自堪信為真實。其次，
    上訴人雖辯稱訴外人李清俊向被上訴人借款時，其未曾居間介紹，並無在如附表
    所示支票上背書之必要，該背書之簽名係被上訴人係於八十七年十一月九日，遭
    上訴人帶同另一不詳姓名年籍之人脅迫所為等語，已為被上訴人所否認，參諸上
    開說明，上訴人就此自應負舉證責任；然而，上訴人告訴被上訴人脅迫其在如附
    表所示支票上背書而涉犯妨害自由一案，業經台灣台中地方法院檢察署八十八年
    度偵字第五十號、台灣高等法院台中分院檢察署八十八年度議信字第四一０號為
    不起訴處分在案，有各該不起訴處分書影本二份附卷可稽，且依該不起訴處分書
    記載之情形，上訴人於偵查中已陳稱與被上訴人同行之男子並未對伊有不利之舉
    動，其雖又稱感到害怕才簽名背書，惟足使其害怕之原因是否出於受人脅迫不明
    ，則上訴人有何受脅迫而非出於自由意志而為背書簽名者，實有可疑；再依上訴
    人所稱訴外人李清俊曾簽發彰化商業銀行清水分行、八十七年三月十二日、面額
    五十萬元、號碼0000000號支票，該支票並已在被上訴人之妻林王丹帳戶
    內兌領一事，雖有彰化銀行八十九年六月二十六日彰清字第一００四號函文暨支
    票影本一份可證，惟此僅足以說明訴外人李清俊所簽發之支票曾由被上訴人之妻
    提示兌領，提示兌領之原因關係是否即為借款、該支票是否由訴外人李清俊直接
    交付與被上訴人或其妻、借款之雙方當事人為何等均不明，遑論縱使訴外人李清
    俊、被上訴人之前已相識而不須經上訴人介紹處理此筆借款事宜，仍不妨上訴人
    得基於情誼或其他因素願負連帶清償之責，故在上開支票上簽名背書之可能，此
    均不足以推認被上訴人或當時在場第三人有何脅迫上訴人簽名背書之行為。
三、至於上訴人所提出之受理刑事案件三聯單影本上，所記載受理時間為八十七年十
    二月三日，與上訴人所稱遭脅迫背書之八十七年十一月九日已相隔月餘，所記載
    之案由則為詐欺背信，均難認與其所稱遭脅迫背書一事有關；上訴人又稱先前於
    八十六年六月七日，訴外人李清俊之妻林菊蘭曾向台灣省合作金庫借貸四百二十
    萬元，並以林菊蘭所有坐落台中縣清水鎮○○段橋頭小段第二三八之二十地號、
    地目建、面積七十九平方公尺及其上建物設定最高限額抵押權，後因無法清償或
    繳交利息，遂於八十七年十二月十四日經調解方式，於八十八年四月五日將上揭
    土地與建物之所有權移轉與被上訴人，並提出土地及建物登記謄本影本一份，但
    其既自承此乃為如附表所示支票背書之八十七年十一月九日後，被上訴人與訴外
    人李清俊間之借款往來關係，亦與本件上訴人有無遭脅迫而為背書簽名一事，毫
    不相涉。另上訴人復稱被上訴人於偵查時及本院審理中先後供述不一云云，然觀
    諸被上訴人對借款洽談過程、時間僅係就具體過程先後有所補充，並無任何前後
    陳述矛盾者可言，此更不足以說明上訴人確有遭脅迫為背書之情事。因之，上訴
    人就其所稱遭脅迫為背書簽名一事，迄未能舉證以實其說，實難認其所辯為可採
    。
四、上訴人另聲請調閱台灣台中地方法院檢察署八十八年度偵字第二三八八八號誣告
    案偵查卷部分，欲證明被上訴人與證人於該偵查案卷中均曾表示進去時只有上訴
    人一人在場之情形，惟被上訴人對此並不爭執，且依上訴人所稱該偵查卷所記載
    之情形，亦僅說明上訴人為簽名背書時只以其一人在場，實難徒憑其為簽名背書
    時係一人在場此情，即得推認該簽名係受被上訴人或另一不詳姓名男子脅迫下所
    為。另聲請調閱台灣台中地方法院檢察署八十八年度偵字第五十號妨害自由偵查
    卷部分，如前述，該案件業經為不起訴處分，且該不起訴處分書上已就並無上訴
    人所稱遭脅迫情形之理由，詳為認定，亦難認此足為有利上訴人之認定，本院認
    已無調查之必要，併此敘明。
五、按執票人向支票債務人行使追索權時，得請求自為付款提示日起之利息，如無約
    定利率者，依年利六釐計算，票據法第一百三十三條定有明文。從而，被上訴人
    基於票據法律關係，請求上訴人給付如附表所示支票票款共計二百萬元，為有理
    由，應予准許。原審判命上訴人如數給付，並依職權為假執行宣告，於法並無違
    誤。上訴意旨指摘原判決不當，求予廢棄改判，為無理由，應予駁回其上訴。
六、兩造其餘攻擊防禦方法及提出之證據，對判決結果已無影響，爰不予一一論述。
七、據上論結，本件上訴為無理由，依民事訴訟法第四百三十六條之一第三項、第四
    百四十九條第一項、第七十八條，判決如主文。
中      華      民      國    八十九    年      九      月    二十二    日
                                    臺灣臺中地方法院民事第一庭
                                            ~B審判長  法  官  吳惠郁
                                                    ~B法  官  林洲富
                                                    ~B法  官  林麗真
右為正本係照原本作成
如對本判決上訴，須於判決送達後二十日內，向本院提出上訴狀，同時表明上訴理由；
如已於本判決宣示後送達前提起上訴者，應於判決送達後十日內補具上訴理由（上訴
僅得以判決適用法規顯有錯誤為理由，並按他造當事人之人數附繕本）。
中      華      民      國    八十九    年      九      月     二十     日
~B法院書記官
~FO
附表：
┌──┬──────┬────┬────┬─────┬───┬──────┐
│編號│    票號    │發票日  │提示日  │  金額    │發票人│  付款人    │
├──┼──────┼────┼────┼─────┼───┼──────┤
│一  │二三二八０八│87.11.23│87.11.27│一百萬元  │李清俊│彰化商業銀行│
│    │五          │        │        │          │      │清水分行    │
├──┼──────┼────┼────┼─────┼───┼──────┤
│二  │二三二八０八│87.11.26│87.11.26│同右      │同右  │同右        │
│    │六          │        │        │          │      │            │
└──┴──────┴────┴────┴─────┴───┴──────┘


司法院資訊處製作；財團法人民間司法改革基金會備份。
